【裁判字號】    96,重訴,416
【裁判日期】    970815
【裁判案由】    損害賠償
【裁判全文】
臺灣臺中地方法院民事判決  96年度重訴字第416號
原      告  玄○○
訴訟代理人  丙○○律師
複  代理人  吳莉鴦律師
被      告  申○○
            午○○
            戌○○
            卯○○
            丑○○
            寅○○
            亥○○
            酉○○
            宇○○
            宙○○
            戊○○
            丁○○
            己○○
            未○○
            巳○○
            地○○
            天○○
            楊鎮南
            辰○○○
            壬○○
            辛○○
            癸○○
            子○○
共      同
訴訟代理人  蔡壽男律師
上列當事人間損害賠償事件，本院於民國97年7 月17日言詞辯論
終結，判決如下：
    主     文
原告之訴及假執行聲請均駁回。
訴訟費用新台幣壹拾伍萬參仟參佰元由原告負擔。
   事實及理由
甲、程序方面
一、按訴狀送達後，原告不得將原訴變更或追加他訴；但請求之
    基礎事實同一者，不在此限，民事訴訟法第255條第1項第2
    款定有明文。本件原告起訴請求楊基炘與其餘被告共同給付
    新台幣（下同）1,600萬元及自起訴狀繕本送達翌日起至清
    償日止，按年息5%計算之利息。然楊基炘已於民國94年3月7
    日死亡，其繼承人為辰○○○、壬○○、辛○○、癸○○及
    子○○等5人，爰於訴訟中追加上述5人為被告，核其請求之
    基礎事實同一，依前揭規定，應予准許。
二、次按訴狀送達後，原告不得將原訴變更或追加他訴；但被告
    對訴之變更或追加無異議，而為本案之言詞辯論者，視為同
    意變更或追加，民事訴訟法第255條第2項定有明文。本件原
    告起訴聲明第一項為：被告等應共同給付原告1,600萬元及
    自起訴狀繕本送達翌日起至清償日止，按年息5%計算之利息
    。嗣於96年12月28日本案審理中具狀變更聲明第一項為：被
    告等應分別給付原告如附表一所示之金額，及自起訴狀繕本
    送達翌日起至清償日止，按年息5%計算之利息。被告均無異
    議而為本案之言詞辯論，依前開規定，視為同意前揭變更，
    原告前揭訴之變更，即屬合法，併予敘明。
乙、實體方面
一、原告起訴主張：
（一）被告等人於95年11月7日由被告未○○代表，與原告訂立
      不動產買賣契約書（下稱系爭契約書），將附表二所示之
      11筆土地（下稱系爭土地）之所有權出售給原告。買賣價
      金為每坪6,500元，總價金為49,969,400元。原告於契約
      簽訂同時，給付由訴外人鋁鑫股份有限公司（下稱鋁鑫公
      司）簽發、面額600萬元、指定受款人為被告未○○及訴
      外人庚○○、乙○○三人，票號為AT0000000號、發票日
      95年11月3日、付款銀行為台灣中小企業銀行（下稱台灣
      中小企銀）之支票1紙，以為定金，該紙支票由庚○○書
      寫禁止背書轉讓字樣後，並由庚○○代為保管。其後，原
      告於96年2月8日應被告未○○之要求，匯款200萬元予被
      告未○○，以作為辦理系爭土地內墳墓之搬遷費用，然被
      告未○○並未依約將系爭土地上之墳墓全數遷移。
（二）於96年2月間，被告未○○要求原告再支付買賣價金，原
      告為表達善意，於96年2月15日交付由訴外人展鈺實業有
      限公司（下稱展鈺公司）簽發、付款人為合作金庫銀行延
      平分行（下稱合作金庫）、發票日為96年3月15日、面額
      為分別為200萬元（票號為0000000號）、100萬元（票號
      為0000000號）、100萬元（票號為0000000號）之支票3紙
      予被告未○○，同時要求被告未○○必須提出其他18名共
      有人授權出售系爭土地之授權書，然因被告未○○遲未提
      出授權書，無法證明有經其他共有人授權代理出售系爭土
      地，原告為保障自身之權益，乃以存款不足之方式，令上
      開支票退票，嗣於96年3月22日，原告為取回上開3紙支票
      ，始簽發面額200萬元，發票日為96年3月22日，到期日為
      96 年4月6日之本票1紙交予被告未○○，並領回上開3紙
      支票。
（三）鋁鑫公司之帳號，係於95年11月13日才開始有退票紀錄，
      易言之，鋁鑫公司之票據信用於95年11月13日前並無退票
      紀錄，如被告未○○於95年11月3日前提出其他共有人之
      授權書，即能順利提領定金600萬元。
（四）原告聽聞被告未○○等人有意將系爭土地出售與他人，乃
      於96年5月14日向地政機關請領系爭土地之謄本，確認系
      爭土地尚未轉售他人，原告為避免日後有強制執行不能之
      虞，為保全將來執行起見，除於96年6月1日先以台中英才
      路郵局第2429號存證信函催告被告未○○履約，並向台灣
      台中地方法院聲請實施假處分，並於96年6 月7日取得96
      年度裁全字第58 67號裁定准予假處分，然被告等人於96
      年6月12日，將系爭清水鎮○○○段海風小段69地號土地
      ，出售予訴外人林瑞麟，並於96年6月21日辦妥所有權移
      轉登記手續；至於其他10筆土地，被告等人亦於96年8月
      15日出售予訴外人陳秀香及陳明輝，並於96年9月21日辦
      妥所有權移轉登記手續。是以，被告等人顯然已陷於給付
      不能，原告於簽訂系爭契約書後已支付被告800萬元（200
      萬元現金及600萬元之支票），爰依兩造所簽訂之系爭契
      約書第10條第2項約定，請求被告返還已收之價金800萬元
      及同額之違約金，並聲明：1.被告等應分別給付原告如附
      表一所示之金額，及自起訴狀繕本送達翌日起至清償日止
      ，按年息百分之五計算之利息；2.願供擔保，請准宣告假
      執行。
二、被告則以：
（一）依兩造於95年11月7日所簽立之系爭契約書第3條約定，原
      告雖於當日交付鋁鑫公司所簽發付款人為台灣中小企銀、
      發票日為95年11月3日、面額為600萬元（票號為AT000000
      0號）之支票1紙予兩造之代書庚○○保管，並指定被告楊
      明宣、庚○○及乙○○三人為共同受款人，作為簽約之定
      金，約定於被告用印完畢時兌現，並約定用印款為9,993,
      880元（而約定之定金600萬元應從中扣除，亦即原告應給
      付第二期用印款為3,993,800元）。而上開600萬元支票因
      係由被告楊明宣、庚○○及乙○○三人為共同受款人，故
      被告等人自無從提示兌領，且經被告等人進行信用調查發
      現，鋁鑫公司之信用不佳，其所簽發之支票，於95年11月
      13日起即陸續退票，並於95年12月22日被列為拒絕往來戶
      ，故原告主張其已支付訂金600萬元，顯不實在。
（二）兩造並無約定被告未○○應於何時提出共有人之授權書，
      而被告未○○於96年1月間即取得其餘被告之授權書，並
      前往兩造共同指定之庚○○代書事務所用印完畢，而原告
      依約於此時應將上開600萬元支票兌現，並支付第二期用
      印款3,993,880元，惟上開600萬元支票，如前所述，無法
      兌現。而原告為更換上開600萬元支票，除於96年2月8日
      以電匯方式，匯款200萬元至被告未○○帳戶外，另交付
      展鈺公司所簽發之上開面額分別為200萬元、100萬元、10
      0萬元之支票3紙予代書庚○○，其中面額200萬元之支票
      則由代書庚○○轉交予被告未○○，另外兩紙各100萬元
      之支票則由代書庚○○兌領，以支付原告應自行負擔之廉
      家祖墳拆遷費用。惟原告所交付之上開3紙支票，分別經
      被告未○○及代書庚○○提示付款，均遭退票，未獲付款
      ，且經被告進行信用調查發現，展鈺公司之信用亦屬不佳
      ，其所簽發之支票，自96年2月12日起即陸續退票，並於
      同年3月16日被列為拒絕往來戶，是以原告所交付之上開3
      紙支票均屬空頭支票，無法兌現，顯見原告確有未依約給
      付定金及用印款之違約行為。
（三）被告自96年2月1日起即開始剷除系爭土地上之雜草，並僱
      工遷移楊家祖墳9座，截至96年3月16日業已全部拆遷完成
      ，被告復於96年3月底即取得台中縣清水鎮公所所發之96
      年3月30日鎮農字第0960005495號之「農業用地作農業使
      用證明書」，足證被告等人於96年3月底前即將應準備之
      證件及應進行之工作均已全部齊備，並無違約情事。而上
      開由展鈺公司所簽發之支票3紙，均遭退票，已如前述，
      原告為取回上開3紙支票以註銷退票紀錄，於96年3月22日
      又施用詐術，向被告未○○及代書庚○○陳稱：上開400
      萬元之退票款項及全部用印款，保證於96年4月6日全部付
      清，若逾期未付，同意被告無條件解除本件買賣契約，並
      由被告沒收其已付之定金200萬元，原告為取信於被告未
      ○○，乃當場簽發到期日為96年4月6日、面額為200萬元
      （票號為00000000號）之本票1紙交由被告未○○收執，
      原告亦因此取回上開3紙支票，並由原告在3紙支票之影本
      上簽名，以證明原告已取回。
（四）兩造既同意如原告不於96年4月6日給付其餘定金400萬元
      及全部用印款3,993,880元時，作為解除本買賣契約之條
      件，則被告未於96年4月6日給付上開款項，則解除條件已
      成就，本件買賣契約即已失其效力，被告將系爭土地轉賣
      於他人，自不負違約之責，此外，原告給付之200萬元定
      金，既因原告違約，業經被告依約沒收，原告自不得請求
      返還，並聲明：1.原告之訴及假執行聲請均駁回。2.如受
      不利之判決，願供擔保請准宣告免為假執行。
三、本件經兩造整理並協議簡化爭點如下：
（一）、兩造不爭執事項：
    1.被告於95年11月7日由被告未○○代表，與原告訂立系爭
      契約書，將系爭土地之所有權出售予原告。買賣價金為每
      坪6,500元，總價金為49,969,400元，原告於契約簽訂同
      時，給付由鋁鑫公司簽發面額600萬元、指定受款人未○○、庚○○、乙○○三人，票號AT0000000號、發票日為
      95年11月3日、付款銀行為台灣中小企銀之支票1紙，以為
      定金，該紙支票由代書庚○○書寫禁止背書轉讓字樣後，
      並由庚○○代為保管。
    2.被告未○○與原告於95年11月7日訂立系爭契約書時，未
      ○○尚未取得其他共有人同意出售之授權書。
    3.自兩造簽訂系爭契約書迄今，原告前後交付之票據及現金
      有：
      由鋁鑫公司簽發、面額600萬元、指定受款人未○○、
        庚○○、乙○○三人、票號AT0000000號、發票日95年1
        1月3日、付款銀行台灣中小企銀之支票1紙，該紙支票
        尚未提示兌領。
      原告於96年2月8日匯款200萬元予被告未○○。
      原告交付被告未○○由展鈺公司簽發面額分別為200萬元
        、100萬元、100萬元之支票以作為部分價金，但因存款
        不足退票，嗣於96年3月22日由原告自被告未○○處領
        回該3紙支票。
      原告簽發發票日96年3月22日、到期日96年4月6日、面
        額200萬元之本票1紙交付被告未○○，尚未兌現。
    4.庚○○曾委託證人乙○○、甲○○二人通知原告應給付買
      賣價金，該2人有轉達要原告給付價款之事。
    5.系爭清水鎮○○○段海風小段69地號土地，被告已於96年
      6月12日出售予訴外人林瑞麟，並於96年6月21日辦妥所有
      權移轉登記手續；至於其他10筆土地，被告亦於96年8月1
      5日出售予訴外人陳秀香及陳明輝，於96年9月21日辦理所
      有權移轉登記完畢。
（二）、兩造爭執事項：
    1.原告是否有違約不給付買賣價金之情事？
    2.定金600萬元支票未能兌現，是否應歸責於原告？
    3.兩造有無約定被告未○○應在何時提出共有人之授權書？
    4.原告於96年2月8日匯款200萬元給被告未○○，及交付展
      鈺公司所簽發之3紙支票，其目的為何？是遷墓費用或更
      換600萬元定金支票之部分款項？
    5.兩造是否有約定：如原告未於96年4月6日給付其餘定金及
      全部用印款，則原告同意被告解除系爭契約，且由被告
      沒收原告已支付之200萬元價金？
    6.本件原告依兩造契約第10條第2款約定，請求被告給付懲罰
      性違約金1600萬元，是否有理由？
    7.被告沒收原告所繳付之600萬元定金支票、96年2月8日匯
      款200萬元、及被告提出之附件（九）200萬元本票以為違
      約金，是否過高？
四、得心證之理由：
（一）兩造於95年11月7日訂立之系爭契約書第3條約定簽約款定
      金600萬元，原告於簽約當日依約交付由鋁鑫公司所簽發
      ，付款人為台灣中小企銀，發票日為95年11月3日，面額
      為600萬元（票號為AT0000000號）之支票1紙予兩造約定
      之土地代書庚○○代為保管，並約定於被告用印完畢再兌
      現。關於用印款部分，兩造約定「需交付移轉證件，並約
      定簽約用印款為9,993,880元」，依同條用印款部分約定
      「交付印鑑證明，並於稅單出來遷墳完後給付29,981,640
      元，並需扣除增值稅」是以，依契約之約定僅需被告用印
      完畢，上開面額600萬元之定金支票即應兌現，故證人即
      仲介甲○○於本院審理中，到庭證述：上開600萬元支票
      需等墳墓清理、被告交付授權書後再付款云云（見本院96
      年12月4日言詞辯論筆錄），與兩造所簽立之系爭契約書
      上開約定相左，不足採信。又系爭契約書並未約定被告未
      ○○應於何時提出其餘共有人之授權書，且證人庚○○於
      本院審理時結證稱略以：於96年1月間有通知原告已取得
      授權書及拿給原告看等語（見本院96年11月20日言詞辯論
      筆錄）；證人甲○○於本院審理時結證稱略以：後來黃代
      書（指證人庚○○）說墳墓已遷了，授權書也蓋好了，買
      方要繼續付款等語（見本院96年12月4日言詞辯論筆錄）
      ；證人乙○○於本院審理時結證稱略以：沒有印象有無約
      定何時要提供授權書等語（見本院96年12月4日言詞辯論
      筆錄）。足見兩造並未約定被告未○○應於何時提出授權
      書甚明。依上開證人庚○○、甲○○所證述，被告事實上
      已提出授權書，則原告主張兩造約定授權書應於95年11月
      7日（原告原主張97年11月3日）提出，及因授權書未提出
      ，所以支票無法兌現，原告無違約之情形，與事實不符，
      不足採信。本件倘如原告上開所述，因被告未依約提出共
      有人之授權書，何以原告會於96年2月8日匯款200萬元予
      被告未○○，益見原告之上開主張不足採信。
（二）系爭契約書第13條約定：「本件買賣至點交土地預定半年
      完成（自95年11月7日至96年5月7日止），但自買賣契約
      成立之日起4個月內要完成用印手續，及取得農用證明書
      」；第17條約定：「無權占有地上農作物及墳墓（廉家）
      由買方處理及負擔費用，至於楊家祖墳由賣方自行遷移。
      」，第19條約定：「給付完稅款之前必須遷墳完竣、賣方
      交付印鑑證明且案件已可送件再給付。」是兩造約定在完
      稅前完成墳墓之遷移即可。查系爭土地於96年3月30日取
      得農業使用證明書，為兩造所不爭執，復有台中縣清水鎮
      公所農業用地作農業使用證明書影本1紙附卷可憑。又證
      人庚○○於本院審理時結證稱略以：96年元月期間，就已
      經用印完畢，授權完畢。所以我們就請買方（指原告）要
      來履行契約，給付用印款，他在96年2月8日的時候，有匯
      200萬元現金到未○○戶頭，開立400萬元支票，我拿200
      萬元，未○○拿200萬元，支票兌現日期是3月15日，結果
      是退票，在3月22日的時候，因為退票日期已經是補票最
      後一天，那天原告有到我的事務所來，說要拿回那幾張的
      退票，他就簽了名，我們有約定他拿現金來換，但是他沒
      有拿現金來，結果他就開了1張200萬的本票給未○○，日
      期是96年4月6日，我們還有400萬元，那400萬元他說4月6
      日那天也要給我們現金，假如那天他沒有拿來，我們就取
      消買賣契約，原先匯給未○○的200萬，可以讓被告沒收
      ，我本來要跟原告簽書面承諾，否則我要解除賣契約，可
      是原告說他趕著拿這3張退票要去註銷，他說口頭上他講
      話就算數，不用再簽書面等語（見本院96年11月20日言詞
      辯論筆錄）。依證人庚○○之證述，足見被告皆已依約履
      行，而原告所交付之支票卻均未兌現。觀原告匯款200萬
      元及交付展鈺公司3紙支票其加總所得之金額、及時間，
      與定金600萬元之支票金額相符，應可認定原告於96 年2
      月8日匯款200萬元給被告未○○，及交付被告未○○上開
      展鈺公司支票3紙，其目的係因原先所交付之鋁鑫公司600
      萬元定金支票無法兌現，為換回已遭退票之定金600萬元
      支票而交付。
（三）本件土地買賣迄今原告事實上僅支付定金200萬元，依證
      人庚○○於本院96年11月20日言詞辯論所為之上開證述，
      原告於96年4月6日未給付其餘定金及全部用印款予被告，
      原告同意被告沒收其已支付之價金，並解除系爭契約，則
      被告於解除系爭契約後，將系爭台中縣清水鎮○○○段海
      風小段69地號土地於96年6月12日出售予林瑞麟，其他10
      筆土地，於96年8月15日出售予陳秀香及陳明輝，並無違
      約之情事。原告主張係被告違約而給付不能云云，應無足
      採。
五、綜上所述，本件原告主張被告有違約之情形，依系爭契約第
    10條第2款約定，請求被告給付懲罰性違約金，並無理由，
    應予駁回。原告之訴既經駁回，其假執行之聲請亦失所附麗
    ，自應併予駁回。
六、本件事證已臻明確，兩造其餘爭點、主張陳述及所提之證據
    ，經本院斟酌後，認與判決結果不生影響，均毋庸再予論述
    ，附此敘明。
七、訴訟費用負擔之依據：民事訴訟法第78條。
中    華    民    國    97    年    8    月    15     日
                  民事第三庭    法  官  謝慧敏
正本係照原本作成。
如對本判決上訴，須於判決送達後20日內向本院提出上訴狀。
中    華    民    國    97    年    8    月    15     日
                                書記官


司法院資訊處製作；財團法人民間司法改革基金會備份。
